ACORDAO-COMPLETO-2420318

ACÓRDÃO 8029/2020 ATA 25/2020 - SEGUNDA CÂMARA

VISTOS, relatados e discutidos estes autos de concessão de aposentadoria em favor do Sr. Admar Moraes de Souza, no cargo de Médico, da Sra. Avelina Fogassa da Silva, no cargo de Auxiliar de Enfermagem, do Sr. Henrique Gonçalves, no cargo de Contramestre, e da Sra. Maria Cristina Paganini, no cargo de Enfermeiro, todos da Universidade Federal do Paraná, na modalidade voluntária, com proventos integrais, calculados com base na última remuneração do cargo em que se deu a aposentadoria, com fundamento no art. 6º da Emenda Constitucional 41/2003 (peça 4) ou no art.3º da Emenda Constitucional 47/2005 (peças 3, 5 e 6) ;
ACORDAM os Ministros do Tribunal de Contas da União, reunidos em Sessão da 2ª Câmara, diante das razões expostas pelo Relator, com fundamento nos arts. 71, inciso III, da Constituição Federal, 1º, inciso V, e 39, inciso II, da Lei 8.443/1992 e 260 a 262, do Regimento Interno do Tribunal de Contas da União, em:
9.1. considerar legais os atos iniciais de concessão de aposentadoria de Avelina Fogassa da Silva (CPF: XXX.738.079-XX) e Henrique Gonçalves (CPF: XXX.549.259-XX) , concedendo-lhes o registro;
9.2. considerar ilegais os atos iniciais de concessão de aposentadoria (peça 3) em favor de Admar Moraes de Souza (CPF: XXX.486.139-XX) e Maria Cristina Paganini (CPF: XXX.412.009-XX) , negando-lhes o respectivo registro; 
9.3. dispensar o ressarcimento das quantias indevidamente recebidas de boa-fé, consoante o Enunciado 106 da Súmula de Jurisprudência do TCU;
9.4. determinar à Universidade Federal do Paraná, com base no art. 45 da Lei 8.443/1992, que:
9.4.1 faça cessar os pagamentos decorrentes dos atos impugnados, ajustando a rubrica "82375 VENC.BAS.COMP.ART.15 L11091/05" para o valor de R$ 179,35 nos proventos de Admar Moraes de Souza e excluindo essa mesma rubrica dos proventos de Maria Cristina Paganini, comunicando ao TCU, no prazo de quinze dias, as providências adotadas, nos termos dos arts. 262, caput, do Regimento Interno do TCU e 8º, caput, da Resolução-TCU 206/2007;
9.4.2 exclua o tempo insalubre estatutário (8 anos, 3 meses e 15 dias) do inativo Admar Moraes de Souza e informe-o da possibilidade de retornar à atividade ou manter-se aposentado, por idade, com proventos calculados pela média das remunerações, no prazo de 15 (quinze) dias, a contar da ciência desta deliberação;
9.4.3. emita novos atos de aposentadoria em favor de Admar Moraes de Souza e Maria Cristina Paganini, livres das irregularidades apontadas, disponibilizando-o a este Tribunal, por meio do Sistema e-Pessoal, nos termos e prazos fixados na IN-TCU 78/2018;
9.4.4. comunique aos interessados o teor deste Acórdão no prazo de 30 (trinta) dias, contados da ciência, encaminhando ao TCU, por meio do Sistema e-Pessoal, comprovante da data de ciência, nos termos do art. 4º, § 3º, da Resolução-TCU 170/2004 e art. 21, inciso I, da IN-TCU 78/2018;
9.5. dar ciência deste Acórdão ao órgão responsável pela concessão, informando que o teor integral poderá ser obtido no endereço eletrônico www.tcu.gov.br/acordaos;
9.6. restituir os autos à Sefip, para que monitore o cumprimento das determinações constantes do item 9.4 supra, e represente ao TCU em caso de não cumprimento das providências determinadas.

Atos de aposentadoria.

Segunda Câmara

Universidade Federal do Paraná.

3. Interessados/Responsáveis:
3.1. Interessados: Admar Moraes de Souza (XXX.486.139-XX); Avelina Fogassa da Silva (XXX.738.079-XX); Henrique Gonçalves (XXX.549.259-XX); Maria Cristina Paganini (XXX.412.009-XX).

13.1. Ministros presentes: Ana Arraes (Presidente), Augusto Nardes, Aroldo Cedraz e Raimundo Carreiro (Relator).
13.2. Ministros-Substitutos presentes: Marcos Bemquerer Costa e André Luís de Carvalho.

RAIMUNDO CARREIRO

Inicialmente, registro que atuo no presente processo por ter sido sorteado, conforme Termo de Sorteio constante à peça 1.
2.	Adoto como Relatório, a instrução feita no âmbito da Sefip (peça 8) , a qual obteve a concordância do Diretor (peça 9) , bem assim do Representante do Ministério Público junto ao TCU, Procurador Sérgio Caribé (peça 10) :
"INTRODUÇÃO
1.	Trata-se de atos iniciais de concessão de aposentadoria de Admar Moraes de Souza, Avelina Fogassa da Silva, Henrique Gonçalves e Maria Cristina Paganini, ex-servidores da Universidade Federal do Paraná - UFPR.
2.	Os atos foram submetidos, para fim de registro, à apreciação do Tribunal de Contas da União (TCU) , de acordo com o art. 71, inciso III, da Constituição Federal. O cadastramento e a disponibilização ao TCU ocorreram por intermédio do Sistema de Apreciação e Registro de Atos de Admissão e Concessões, na forma dos arts. 2º, caput e incisos I a VI, e 4º, caput, da Instrução Normativa-TCU 78/2018.
EXAME TÉCNICO
Das constatações
3.	Da análise dos atos Sisac, observou-se a averbação de tempo insalubre laborado em períodos anteriores e posteriores ao regime estatutário em quase todas as aposentadorias constantes deste processo.
4.	Do exame da ficha financeira extraída do Siape (peça 2) , constatou-se o pagamento da rubrica "82375 VENC.BAS.COMP.ART.15 L11091/05", sem a absorção correta, nos termos dos parágrafos 2º e 3º do art. 15 da Lei 11.091/2005, nos proventos de Admar Moraes de Souza e Maria Cristina Paganini, nos valores de R$ 252,37 e R$ 179,35, respectivamente.
5.	Ainda do exame da ficha Siape, verificou-se que a inativa Maria Cristina Paganini não está mais percebendo a rubrica "DEC JUD Ñ TRANS JULG", a qual fazia parte do seu benefício de partida, no valor de R$ 584,23.
Da aposentadoria de Admar Moraes de Souza 
6.	O ex-servidor se aposentou em 8/2/2013 no cargo de Médico, após 41 anos 27 dias de serviço, com fundamento legal no art. 3º da EC 47/2005, conforme formulário Sisac.
7.	Desse tempo total, consta uma averbação de 2 anos, 9 meses e 2 dias de tempo insalubre, deferido com suporte no Acórdão 2008/2006-TCU-Plenário, de relatoria do Ministro Walton Alencar Rodrigues, e na ON SRH/MP n. 3/2007, e outra de 8 anos, 3 meses e 15 dias laborados no regime estatutário, ancorada no MI 1554/STF.
Do tempo insalubre
8.	Em relação à contagem ponderada de tempo prestado em atividades consideradas de risco, perigosas ou insalubres, o TCU, nos termos do Acórdão 2008/2006-TCU-Plenário, de relatoria do Ministro Walton Alencar Rodrigues, em consonância com o posicionamento adotado pela Suprema Corte, passou a reconhecer essa possibilidade ao servidor que exerceu, como celetista, no serviço público, atividades dessa natureza no período anterior à vigência da Lei 8.112/1990. 
9.	Para esse fim, este Tribunal tem aceitado a averbação realizada de ofício pelo órgão/entidade de origem quando se trata de cargo cujas atribuições, presume-se, envolvam risco para a higidez física do profissional, como, por exemplo, médico, odontólogo e enfermeiro. No entanto, para ocupantes de outros cargos, em especial aqueles de natureza eminentemente administrativa, é indispensável a apresentação de certidão emitida pelo INSS ou, alternativamente, de laudo oficial que efetivamente comprove a existência de risco à integridade física do servidor ou a presença de agentes nocivos à sua saúde no local de trabalho (e.g. Acórdão 911/2014-TCU-Plenário, de relatoria do Ministro Benjamin Zymler) .
10.	Assim, o interessado faz jus ao acréscimo do referido tempo (2 anos, 9 meses e 2 dias) , pois exerceu o cargo de médico, cujas atribuições, presume-se, envolvam risco para a higidez física do profissional, além de o período laborado ter sido anterior à edição da Lei 8.112/1990.
Da Jurisprudência do TCU sobre o Mandado de Injunção n. 1554/STF
11.	Consoante já informado no item 7, o Sr. Admar Moraes de Souza averbou 8 anos, 3 meses e 15 dias de tempo insalubre laborado no regime estatutário, com amparo no MI 1554/STF.
12.	Por intermédio dessa decisão judicial, o Supremo Tribunal Federal - STF concedeu a ordem injuncional, para reconhecer a mora do Poder Público quanto à edição da lei que disciplina o artigo 40, § 4º, inciso III, da Constituição Federal, garantindo aos filiados da entidade sindical o direito de ter seus pedidos de aposentadoria especial analisados pela autoridade administrativa competente à luz do artigo 57 da lei 8.213/1991. 
13.	Resolvendo a questão da mora legislativa quanto ao disposto do artigo 40, § 4º, inciso III, da Constituição Federal, recentemente o STF editou a Súmula Vinculante 33, onde foi suprida a lacuna deixada pelo Poder Público relativa à edição da lei complementar que regulamenta o supramencionado dispositivo constitucional. 
14.	Então, com a edição da Súmula Vinculante 33, aplica-se ao servidor público, no que couber, as regras do regime geral da previdência social sobre aposentadoria especial de que trata o artigo 40, § 4º, inciso III, da Constituição Federal, até a edição de lei complementar específica.
15.	Assim, o argumento de que não há edição de lei complementar que regulamente o artigo 40, § 4º, inciso III, da Constituição Federal, para se aceitar o deferimento de aposentadoria especial não mais se sustenta, haja vista a edição da Súmula Vinculante 33 do STF. 
16.	É preciso esclarecer que o MI 1554 e a Súmula Vinculante 33 reconhecem a omissão legislativa do artigo 40, § 4º, inciso III, da Constituição Federal. Assim, para as aposentadorias estatutárias especiais deferidas com base nesse fundamento, deverão ser observados os mesmos critérios para as aposentadorias especiais deferidas àqueles vinculados ao regime geral de previdência social, nos termos do artigo 57 da Lei 8.213/1991. 
17.	O próprio órgão STF já decidiu que a concessão de aposentadoria especial prevista no art. 40, § 4º da Constituição Federal, não garante a contagem ponderada de tempo de serviço diferenciada ao servidor público, mas tão somente o efetivo gozo da aposentadoria especial:
Conversão de tempo especial em comum e Súmula Vinculante 33 
"Saliente-se, ademais, que a Súmula Vinculante 33 apenas garantiu aos servidores públicos o direito de aposentadoria especial, mas não a conversão do tempo de serviço especial em comum. Confira-se a redação do enunciado: (...) 
De fato, o Supremo Tribunal Federal, por reiteradas vezes, em sede de mandado de injunção (em que se firmou o entendimento consubstanciado na Súmula Vinculante 33) , se pronunciou acerca da ilegitimidade da utilização dessa via processual com o fim de se obter desde logo a contagem diferenciada de tempo de serviço para servidores públicos." ARE 793.144 ED-segundos, Relator Ministro Teori Zavascki, Segunda Turma, julgamento em 30.9.2014, DJe de 13.10.2014. 
Mandado de injunção e contagem diferenciada de tempo
"Com efeito, a jurisprudência dessa Corte assentou o não cabimento de mandado de injunção que visa a contagem diferenciada e posterior averbação de tempo do serviço prestado em condições especiais, uma vez que não há previsão constitucional da referida contagem." MI 1.278 AgR, Relator Ministro Gilmar Mendes, Tribunal Pleno, julgamento em 30.4.2014, DJe de 19.5.2014. 
18.	Portanto, verifica-se que o STF já decidiu que não há previsão constitucional para contagem diferenciada de tempo de serviço/contribuição, mas tão somente o direito à aposentadoria especial. 
19.	Ademais, verifica-se que o interessado se aposentou com fundamento legal no art. 3º da EC 47/2005, ou seja, não se trata de aposentadoria especial disposta no art. 40, § 4º, da Carta Magna, que está regulamentada pela Sumula Vinculante 33 do STF.
20.	Assim, excluindo-se 8 anos, 3 meses e 15 dias de tempo insalubre no regime estatutário, restam ao inativo o tempo de 32 anos, 9 meses e 12 dias para sua aposentação, que não é suficiente para se manter aposentado com proventos integrais, podendo retornar à atividade ou manter-se aposentado, por idade, com proventos calculados pela média das remunerações.
Da parcela complementar prevista no art. 15 da Lei 11.091/2005 - VBC
21.	Na ficha financeira do ex-servidor Admar Moraes de Souza  (peça 2) , consta a rubrica "VENC. BAS. COMP. art. 15 L. 11.091/05", no valor de R$ 252,37, a qual, sem a devida absorção, é tida como pagamento irregular pelo TCU.
22.	A parcela "VENC. BAS. COMP. ART. 15 L. 11.091/05" refere-se à parcela complementar da remuneração prevista no art. 15 da Lei 11.091/2005, que dispôs sobre o Plano de Carreira dos Cargos Técnico-Administrativos em Educação, no âmbito das Instituições Federais de Ensino. O dispositivo é transcrito parcialmente a seguir:
Art. 15. O enquadramento previsto nesta Lei será efetuado de acordo com a Tabela de Correlação, constante do Anexo VII desta Lei.
§ 1o. O enquadramento do servidor na Matriz Hierárquica será efetuado no prazo máximo de 90 (noventa) dias após a publicação desta Lei, observando-se: 
 (...)	
§ 2o. Na hipótese de o enquadramento de que trata o § 1o deste artigo resultar em vencimento básico de valor menor ao somatório do vencimento básico, da Gratificação Temporária - GT e da Gratificação Específica de Apoio Técnico-Administrativo e Técnico-Marítimo às Instituições Federais de Ensino - GEAT, considerados no mês de dezembro de 2004, proceder-se-á ao pagamento da diferença como parcela complementar, de caráter temporário.
 (...) 
§ 3o. A parcela complementar a que se refere o § 2o deste artigo será considerada para todos os efeitos como parte integrante do novo vencimento básico, e será absorvida por ocasião da reorganização ou reestruturação da carreira ou tabela remuneratória, inclusive para fins de aplicação da tabela constante do Anexo I-B desta Lei.   
 (...) (grifos) .
23.	Essa parcela complementar, portanto, deveria ser absorvida pelos reajustes posteriores. 
24.	Contudo, os arts. 13 da Lei 11.784/2008 e 43 da Lei 12.772/2012 vedaram essa absorção pelos aumentos promovidos por essas leis (escalonados entre maio de 2008 e julho de 2010 e entre março de 2013 e março de 2015) :
Art. 13.  A parcela complementar de que tratam os §§ 2o e 3o do art. 15 da Lei nº 11.091, de 12 de janeiro de 2005, não será absorvida por força dos aumentos remuneratórios decorrentes das alterações realizadas na Lei no 11.091, de 12 de janeiro de 2005, em virtude das alterações impostas pelos arts. 12 e 15 desta Lei (Lei 11.784/2008) .
Art. 43.  A parcela complementar de que tratam os §§ 2o e 3o do art. 15 da Lei no 11.091, de 2005, não será absorvida por força dos aumentos remuneratórios com efeitos financeiros no período de 2013 a 2015 (Lei 11.772/2012) .
25.	Cabe considerar que a tabela atualmente vigente foi aprovada pela Lei 12.772/2012. Isso considerado, a vedação de absorção pelos reajustes trazidos pelas Leis 11.784/2008 e 12.772/2012 implica, necessariamente, o seguinte: da sua criação até hoje, a única possibilidade de absorção da parcela complementar foi quando da aplicação da tabela do Anexo I-B da Lei 11.091/2005.
26.	Para verificar a regularidade da parcela, cabe verificar:
	a) se a criação da parcela complementar, incluída na ficha financeira de maio de 2005, observou a fórmula de cálculo estabelecida no art. 15, § 2º, da Lei 11.091/2005 (parcela complementar = provento básico de maio de 2005 - provento básico de dezembro de 2004 - GT - GEAT) ;
b) se foi correta a absorção quando da aplicação da tabela do Anexo I-B da Lei 11.091/2005, na forma do art. 15, § 3º, da Lei 11.091/2005.
27.	O quadro a seguir permite maior clareza nessa verificação.
Admar Moraes de Souza 
	Mês/ano
	Provento básico (R$) 
	GT (R$) 
	GEAT (R$) 
	Parcela complementar (R$) 
	Soma (R$) 

	12/2004
	1.752,74
	262,91
	265,00
	-
	2.280,65

	05/2005
	1.703,89
	-
	-
	576,72
	2.280,61

	01/2006
	2.028,23
	-
	-
	252,37
	2.280,60

	12/2007
	2.101,25
	-
	-
	252,37
	2.353,62

28.	No caso concreto, há que se verificar se a parcela complementar paga atualmente ao Sr. Admar Moraes de Souza, no valor de R$ 252,37, corresponde ao resíduo existente na data da publicação da MP 431, de 14/5/2008, que interrompeu a absorção da referida parcela.
29.	 	De acordo com o § 2º do art.15 da Lei 11.091/2005, o valor inicial da rubrica "82375 VENC.BAS.COMP.ART.15 L11091/05" deve ser igual ao somatório do vencimento básico, da Gratificação Temporária - GT e da Gratificação Específica de Apoio Técnico-Administrativo e Técnico-Marítimo às Instituições Federais de Ensino - GEAT, considerados no mês de dezembro de 2004, subtraindo-se desse resultado o vencimento básico no momento do enquadramento previsto pela mesma lei.
30.		Dados extraídos do Siape indicam que em dezembro de 2004, seu provento básico, acrescido da GT e da GEAT, era de R$ 2.280,65.
31.	Em maio de 2005 (mês da implantação dos novos valores fixados pela Lei 11.091/2005) , o vencimento básico do cargo do servidor foi alterado para R$ 1.703,89, mais a parcela relativa ao vencimento básico complementar da Lei 11.091/2005 (VBC) no valor de R$ 576,72, totalizando R$ 2.280,61, o que demonstra a regularidade do valor inicial da rubrica. 
32.	Em janeiro de 2006, o vencimento básico passou a R$ 2.028,23 e a rubrica relativa ao vencimento básico complementar foi reduzida para R$ 252,37, totalizando R$ 2.280,60, estando, portanto, de acordo com o disposto no art. 15 da Lei 11.091/2005.
33.	Em dezembro de 2007, o vencimento básico do inativo foi majorado para R$ 2.101,25, entretanto o inativo continuou recebendo a rubrica Siape "82375 VENC.BAS.COMP.ART.15 L11091/05", no valor inalterado de R$ 252,37. Assim, para permanecer de acordo com o disposto no art. 15 da Lei 11.091/2005, o VBC deveria ter sido reduzido para R$ 179,35, o que, todavia, não aconteceu, porquanto o valor pago atualmente corresponde a R$ 252,37.
34.	Portanto, cabe proposta de ilegalidade do ato, com determinação à UFPR para que promova o devido ajuste da parcela em questão.
Da aposentadoria de Avelina Fogassa da Silva
35.	A ex-servidora se aposentou em 5/3/2013 no cargo de Auxiliar de Enfermagem, após 33 anos, 2 meses e 12 dias de serviço, com fundamento legal no art. 6º da EC 41/2003, com proventos integrais, conforme formulário Sisac.
36.	Desse tempo total, consta uma averbação de 5 meses e 2 dias de tempo insalubre, deferido com suporte no Acórdão 2008/2006-TCU-Plenário e na ON SRH/MP n. 3/2007, e outra de 2 anos, 11 meses e 21 dias, laborados no regime estatutário, amparada no MI 1554/STF.
37.	Em relação ao tempo insalubre anterior ao regime estatutário, vale aqui o entendimento já exposto nos itens 8-9 desta instrução.
38.	Assim, a interessada faz jus ao acréscimo do referido tempo (5 meses e 2 dias) , pois exerceu o cargo de Auxiliar de Enfermagem, cujas atribuições, presume-se, envolvam risco para a higidez física do profissional, além de o período laborado ter sido anterior à edição da Lei 8.112/1990.
39.	No que alude ao tempo insalubre laborado no regime estatutário, com amparo no MI 1554, veja-se os argumentos constantes dos itens 12-18.
40.	Ademais, verifica-se que a interessada se aposentou com fundamento legal no art. 6º da EC 41/2003, ou seja, não se trata de aposentadoria especial disposta no art. 40, § 4º, da Carta Magna, que está regulamentada pela Sumula Vinculante 33 do STF.
41.	A despeito disso, excluindo-se o tempo insalubre posterior ao regime estatutário, averbado com base no MI 1554 (2 anos, 11 meses e 21 dias) , a interessada ainda conta com 30 anos, 2 meses e 21 dias de tempo de serviço para sua aposentação, os quais são suficientes para sua inativação na forma que lhe foi concedida.
42.	Portanto, o ato pode ser considerado legal e registrado pelo Tribunal.
Da aposentadoria de Henrique Gonçalves
43.	O ex-servidor se aposentou em 7/10/2015 no cargo de Contramestre, após 41 anos, 2 meses e 8 dias de serviço, com fundamento legal no art. 3º da EC 47/2005, conforme formulário Sisac.
44.	Desse tempo total, consta averbação de 3 anos, 9 meses e 15 dias de tempo insalubre, deferido com suporte no Acórdão 2008/2006-TCU-Plenário e na ON SRH/MP n. 3/2007.
45.	Em relação ao tempo insalubre anterior ao regime estatutário, vale aqui o entendimento já exposto nos itens 8-9 desta instrução.
46.	Muito embora o período especial averbado seja referente a período anterior à Lei 8.112/1990, em que o interessado possuía vínculo como celetista, o cargo por ele exercido não se trata de cargo cujas atribuições, presume-se, envolvam risco para a higidez física do profissional. Contudo, não foi encaminhada certidão emitida pelo INSS ou laudo oficial que atestem as condições em que o interessado laborava, razão pela qual não pode ser aceita a averbação ponderada, impondo-se a exclusão do referido período (3 anos, 9 meses e 15 dias) e a consequente repercussão no ato em exame.
47.	Todavia, excluindo-se o tempo insalubre anterior à Lei 8.112/1990 (3 anos, 9 meses e 15 dias) , o interessado ainda conta com 37 anos, 4 meses e 23 dias de tempo de serviço para sua aposentação, os quais são suficientes para se manter aposentado com proventos integrais.
48.	Portanto, o ato pode ser considerado legal e registrado pelo Tribunal.
Da aposentadoria de Maria Cristina Paganini
49.	A ex-servidora se aposentou em 19/1/2016 no cargo de Enfermeiro, após 37 anos e 20 dias de serviço, com fundamento legal no art. 3º da EC 47/2005, conforme formulário Sisac.
50.	Desse tempo total, consta averbação de 1 ano e 10 meses de tempo insalubre, deferido com suporte no Acórdão 2008/2006-TCU-Plenário e na ON SRH/MP n. 3/2007.
51.	Em relação ao tempo insalubre anterior ao regime estatutário, vale aqui o entendimento já exposto nos itens 8-9 desta instrução.
52.	Assim, a interessada faz jus ao acréscimo do referido tempo (1 ano e 10 meses) , pois exerceu o cargo de Enfermeira, cujas atribuições, presume-se, envolvam risco para a higidez física do profissional, além de o período laborado ter sido anterior à edição da Lei 8.112/1990.
53.	Portanto, o tempo insalubre averbado não representa óbice à legalidade do ato.
Da parcela complementar prevista no art. 15 da Lei 11.091/2005 - VBC
54.	Na ficha financeira da ex-servidora Maria Cristina Paganini  (peça 2) , consta a rubrica "VENC. BAS. COMP. art. 15 L. 11.091/05", no valor de R$ 179,35, a qual, sem a devida absorção, é tida como pagamento irregular pelo TCU.
55.	Por uma questão de economia processual, deixa-se de repetir a argumentação presente nos tens 22-26, que se aplica também aqui.
56.	O quadro a seguir permite maior clareza quanto à verificação do direito de a inativa perceber a rubrica "82375 VENC.BAS.COMP.ART.15 L11091/05".
Maria Cristina Paganini
	Mês/ano
	Provento básico (R$) 
	GT (R$) 
	GEAT (R$) 
	Parcela complementar (R$) 
	Soma (R$) 

	12/2004
	1.752,74
	262,91
	265,00
	-
	2.280,65

	05/2005
	1.755,01
	-
	-
	525,59
	2.280,60

	01/2006
	2.101,25
	-
	-
	179,35
	2.280,60

	12/2007
	2.336,45
	-
	-
	179,35
	2.515,80

57.	No caso concreto, há que se verificar se a parcela complementar paga atualmente à Sra. Maria Cristina Paganini, no valor de R$ 179,35, corresponde ao resíduo existente na data da publicação da MP 431, de 14/5/2008, que interrompeu a absorção da referida parcela.
58.	 	De acordo com o § 2º do art.15 da Lei 11.091/2005, o valor inicial da rubrica "82375 VENC.BAS.COMP.ART.15 L11091/05" deve ser igual ao somatório do vencimento básico, da Gratificação Temporária - GT e da Gratificação Específica de Apoio Técnico-Administrativo e Técnico-Marítimo às Instituições Federais de Ensino - GEAT, considerados no mês de dezembro de 2004, subtraindo-se desse resultado o vencimento básico no momento do enquadramento previsto pela mesma lei.
59.		Dados extraídos do Siape indicam que em dezembro de 2004, seu provento básico, acrescido da GT e da GEAT, era de R$ 2.280,65.
60.	Em maio de 2005 (mês da implantação dos novos valores fixados pela Lei 11.091/2005) , o vencimento básico do cargo da servidora foi alterado para R$ 1.755,01, mais a parcela relativa ao vencimento básico complementar da Lei 11.091/2005 (VBC) no valor de R$ 525,59, totalizando R$ 2.280,60, o que demonstra a regularidade do valor inicial da rubrica. 
61.	Em janeiro de 2006, o vencimento básico passou a R$ 2.101,25 e a rubrica relativa ao vencimento básico complementar foi reduzida para R$ 179,35, totalizando R$ 2.280,60, estando, portanto, de acordo com o disposto no art. 15 da Lei 11.091/2005.
62.	Em dezembro de 2007, o vencimento básico da inativa foi majorado para R$ 2.336,45, entretanto ela continuou recebendo a rubrica Siape "82375 VENC.BAS.COMP.ART.15 L11091/05", no valor inalterado de R$ 179,35. Houve um incremento de R$ 235,20 no vencimento básico, valor suficiente para absorver totalmente o vencimento básico complementar. Assim, não há resíduo do vencimento complementar a ser pago à Sra. Maria Cristina Paganini. 
63.	Portanto, o ato deve ser julgado ilegal e negado seu registro, com determinação à UFPR para excluir a referida parcela.
CONCLUSÃO
64.	Em razão do exposto, e tendo em vista as análises realizadas, os atos iniciais de concessão de aposentadoria de Avelina Fogassa da Silva e Henrique Gonçalves Pessoa podem receber a chancela de legalidade, e os atos iniciais de concessão de aposentadoria de Admar Moraes de Souza e Maria Cristina Paganini devem ser considerados ilegais com recusa de registro por esta Egrégia Corte.
PROPOSTA DE ENCAMINHAMENTO
65.	Ante o exposto, e com base nos arts. 71, inciso III, da Constituição Federal; 1º, inciso V, e 39, inciso II, da Lei 8.443/1992; 260, § 1º, do Regimento Interno do Tribunal de Contas da União, propõe-se:
	a) considerar LEGAIS e conceder o registro dos atos iniciais de concessão de aposentadoria de Avelina Fogassa da Silva (CPF: XXX.738.079-XX) e Henrique Gonçalves (CPF: XXX.549.259-XX) ;
	b) considerar ILEGAIS e recusar o registro dos atos iniciais de concessão de aposentadoria de Admar Moraes de Souza (CPF: XXX.486.139-XX) e Maria Cristina Paganini (CPF: XXX.412.009-XX) ;
	c) dispensar a devolução dos valores indevidamente recebidos até a data da ciência do acórdão que vier a ser prolatado, com base no Enunciado 106 da Súmula da Jurisprudência do TCU;
d) determinar à Universidade Federal do Paraná, com base no art. 45 da Lei 8.443/1992, que:
	d.1) faça cessar os pagamentos decorrentes dos atos impugnados, ajustando a rubrica "82375 VENC.BAS.COMP.ART.15 L11091/05" para o valor de R$ 179,35 nos proventos de Admar Moraes de Souza e excluindo essa mesma rubrica dos proventos de Maria Cristina Paganini, comunicando ao TCU, no prazo de quinze dias, as providências adotadas, nos termos dos arts. 262, caput, do Regimento Interno do TCU e 8º, caput, da Resolução-TCU 206/2007;
		d.2) no prazo de 15 (quinze) dias, a contar da ciência desta deliberação, exclua o tempo insalubre estatutário (8 anos, 3 meses e 15 dias) do inativo Admar Moraes de Souza e informe-o da possibilidade de retornar à atividade ou manter-se aposentado, por idade, com proventos calculados pela média das remunerações;
	d.3) cadastre novos atos, livres da irregularidade apontada, submetendo-os ao TCU no prazo de trinta dias, nos termos dos arts. 262, § 2º, do Regimento Interno do TCU e 19, § 3º, da Instrução Normativa-TCU 78/2018;
		d.4) informe aos inativos Admar Moraes de Souza e Maria Cristina Paganini o teor do acórdão que vier a ser prolatado, encaminhando ao TCU, no prazo de trinta dias, comprovante da data de ciência pelos interessados, nos termos do art. 4º, § 3º, da Resolução-TCU 170/2004, alertando-os de que o efeito suspensivo proveniente de eventual interposição de recurso junto ao TCU não os exime da devolução dos valores indevidamente percebidos após a notificação, em caso de não provimento desse recurso."
É o Relatório.

não há

Procurador Sergio Ricardo Costa Caribé.

APOSENTADORIA. CÔMPUTO IRREGULAR DE TEMPO DE SERVIÇO INSALUBRE NO REGIME ESTATUTÁRIO. AUSÊNCIA DE PREVISÃO CONSTITUCIONAL PARA CONTAGEM DIFERENCIADA DE TEMPO DE SERVIÇO/CONTRIBUIÇÃO. PAGAMENTO IRREGULAR DE PARCELA VBC COM BASE NA LEI 11.091/2005. ILEGALIDADE EM DOIS ATOS. LEGALIDADE DE OUTROS DOIS. DETERMINAÇÕES. CIÊNCIA AOS INTERESSADOS

APOSENTADORIA (APOS)

Secretaria de Fiscalização de Pessoal (SEFIP).

Em exame ato de concessão inicial de aposentadoria em favor do Sr. Admar Moraes de Souza, no cargo de Médico, da Sra. Avelina Fogassa da Silva, no cargo de Auxiliar de Enfermagem, do Sr. Henrique Gonçalves, no cargo de Contramestre, e da Sra. Maria Cristina Paganini, no cargo de Enfermeiro, todos ex-servidores da Universidade Federal do Paraná. 
2.	Os atos foram submetidos à apreciação do Tribunal de Contas da União, para fins de registro, de acordo com o art. 71, inciso III, da CF/88, tendo sido cadastrado e disponibilizado por intermédio do Sistema de Apreciação e Registro de Atos de Admissão e Concessões, na forma dos arts. 2º, caput e incisos I a VI, e 4º, caput, da Instrução Normativa - TCU 78/2018. Os pareceres do Controle Interno foram pela legalidade dos atos (peças 3 a 6) .
3.	As aposentadoria se deram na modalidade voluntária, com proventos integrais, calculados com base na última remuneração do cargo em que se deu a aposentadoria, com fundamento no art. 6º da Emenda Constitucional 41/2003 (peça 4) , no caso da Sra Avelina Fogassa da Silva, e na Emenda Constitucional 47/2005 (peças 3, 5 e 6) nos demais.
4.	Ao analisar os atos, a Sefip ressaltou a ocorrência de averbação de tempo insalubre laborado, tanto antes do regime estatutário, como após a entrada neste regime, assim como o pagamento de rubrica "82375 VENC.BAS.COMP.ART.15 L11091/05" com base no art. 15 da Lei 11.0191/2005.
5.	A questão referente à averbação de tempo de serviço para concessão de aposentadoria estatutária com o aproveitamento de tempo especial prestado sob condições insalubres, perigosas ou penosas já resta pacificada na jurisprudência deste Tribunal desde o Acórdão 2008/2006-TCU-Plenário (rel. Min. Walton Alencar Rodrigues) . 
6.	Desde então, esta Corte reconhece que o servidor público que exerceu, como celetista, antes de sua entrada no serviço público, atividades insalubres, penosas ou perigosas, no período anterior à vigência da Lei 8.112/90, tem direito à contagem especial de tempo de serviço para efeito de aposentadoria.
7.	Ademais, como bem pontua a Unidade Técnica em sua instrução (peça 8, item 9) , este Tribunal tem aceitado a averbação realizada de ofício pelo órgão/entidade de origem quando se trata de cargo cujas atribuições, presume-se, envolvam risco para a higidez física do profissional, como, por exemplo, médico, odontólogo e enfermeiro. Como exemplo, menciona o Acórdão 911/2014-TCU-Plenário (rel. Min. Benjamin Zymler) . 
8.	Constato que todos os interessados averbaram tempo de serviço insalubre ainda quando eram celetistas, antes do advento da Lei 8.112/90, com amparo no Acórdão 2008/2006-TCU-Plenário (rel. Min. Walton Alencar Rodrigues) e na norma do então Ministério do Planejamento que tratava do assunto, a ON SRH/MP 3/2007. Com exceção do Sr. Henrique Gonçalves, todos exerciam cargos que envolviam os riscos mencionados no parágrafo anterior e, portanto, não há ilegalidade nesses procedimentos. 
9.	Mesmo descontando-se o tempo irregularmente averbado pelo Sr. Henrique Gonçalves, por não ter juntado a seu processo certidão do INSS ou laudo oficial que atestem a insalubridade das condições em que o interessado laborava, seu tempo de serviço restante permanece acima do mínimo necessário para se manter aposentado com proventos integrais (peça 8, item 47) . 
10.	Destarte, como não há outras ilegalidades apontadas no ato de aposentadoria do Sr. Henrique Gonçalves, desde já manifesto minha concordância com a proposta conforme da Sefip e do MP/TCU de julgar seu ato legal e conceder-lhe registro.
*
11.	Passo agora a analisar a questão referente ao tempo insalubre posterior ao regime estatutário, averbado com base no Mandado de Injunção 1.554/STF. Verifico que a Suprema Corte já reconheceu a omissão legislativa quanto à edição de lei que discipline o art.40, §4º, III, da Carta Magna, e supriu tal lacuna, por meio da edição da Súmula Vinculante 33, a qual determina a aplicação das regras do regime geral da previdência social (RGPS) para o servidor público, até que haja a edição de lei complementar específica.
12.	Dessa forma, a Sefip, em sua instrução, ressalta que:
"15. (...) o argumento de que não há edição de lei complementar que regulamente o artigo 40, § 4º, inciso III, da Constituição Federal, para se aceitar o deferimento de aposentadoria especial não mais se sustenta, haja vista a edição da Súmula Vinculante 33 do STF. (...) 
17.	O próprio órgão STF já decidiu que a concessão de aposentadoria especial prevista no art. 40, § 4º da Constituição Federal, não garante a contagem ponderada de tempo de serviço diferenciada ao servidor público, mas tão somente o efetivo gozo da aposentadoria especial: (...) "  (grifei) 
13.	Tendo em vista que nenhum dos atos sob análise tem como fundamento o art.40, §4º, da Constituição Federal, não são, portanto, aposentadorias especiais, mas sim aposentadorias voluntárias com proventos integrais, com base no art. 6º da EC 41/2003 ou no art. 3º da EC 47/2005. Não cabe, portanto, a contagem diferenciada de tempo de serviço/contribuição no regime estatutário.
14.	No caso do Sr. Admar Moraes de Souza, o tempo insalubre no regime estatutário, de 8 anos, 3 meses e 15 dias deve ser excluído do seu tempo de serviço, restando-lhe menos de 33 anos, insuficiente para aposentadoria com proventos integrais. 
15.	Assim, como propõe a Unidade Técnica, com a concordância do MP/TCU, o ato de concessão de aposentadoria do Sr. Admar Moraes de Souza deve ser considerado ilegal, abrindo-se a possibilidade de escolha entre o retorno à atividade laboral ou permanecer aposentado, por idade, com proventos calculados pela média das remunerações (peça 8, item 20) . 
16.	Quanto ao ato de concessão de aposentadoria da Sra. Avelina Fogassa da Silva, excluindo-se o tempo insalubre no regime estatutário, de 2 anos, 11 meses e 21 dias, o tempo de serviço resultante permanece superior a trinta anos, mínimo necessário para sua aposentadoria com proventos integrais. Dessa forma, seu ato pode ser considerado legal, como proposto pela Sefip (peça 8, item 41) e pelo Parquet (peça 10) .
*
17.	No que tange ao pagamento da parcela complementar prevista no art. 15 da Lei 11.091/2005, denominada "VENC. BAS. COMP. art.15 L. 11.091/05", constante dos atos do Sr. Admar Moraes de Souza e da Sra. Maria Cristina Paganini, verifico que tal parcela está sendo paga em valor superior ao devido para o Sr. Admar e que já deveria ter sido integralmente absorvida pelos reajustes concedidos, no caso da Sra. Maria. 
18.	Como bem dispõe a Unidade Técnica (peça 8, item 22) , a parcela "VENC. BAS. COMP. ART. 15 L. 11.091/05" refere-se à parcela complementar da remuneração prevista no art. 15 da Lei 11.091/2005, que dispôs sobre o Plano de Carreira dos Cargos Técnico-Administrativos em Educação, no âmbito das Instituições Federais de Ensino, a qual deveria ser absorvida pelos reajustes seguintes, com exceção dos concedidos pelas Leis 11.784/2008 e 12.772/2012. 
19.	A Sefip ainda traduz o critério legal a ser atendido para atestar a regularidade da referida parcela (peça 8) :
"26.	Para verificar a regularidade da parcela, cabe verificar:
a) se a criação da parcela complementar, incluída na ficha financeira de maio de 2005, observou a fórmula de cálculo estabelecida no art. 15, § 2º, da Lei 11.091/2005 (parcela complementar = provento básico de maio de 2005 - provento básico de dezembro de 2004 - GT - GEAT) ;
b) se foi correta a absorção quando da aplicação da tabela do Anexo I-B da Lei 11.091/2005, na forma do art. 15, § 3º, da Lei 11.091/2005.
20	Em sua instrução à peça 8, reproduzida no Relatório precedente, a Unidade Instrutiva realiza, passo a passo, a verificação da regularidade da parcela VBC recebidas pelo Sr. Admar Moraes de Souza (itens 27 a 33) e pela Sra. Maria Cristina Paganini (itens 56 a 62) .
21.	No caso do Sr. Admar Moraes de Souza, os cálculos realizados apontam que o valor correto da parcela VBC a ser recebida seria de R$ 179,35, e não de R$ 252,37, pois o vencimento básico do inativo foi majorado em dezembro de 2007, sem que tenha havido a respectiva redução do valor da parcela (peça 8, item 33) . Portanto, o ato de concessão de aposentadoria do Sr. Admar, além da irregularidade já analisada no itens 14 e 15 acima, deve ser julgado ilegal também pelo recebimento da parcela VBC em valor superior ao devido, e expedida determinação à UFPR para que ajuste tal valor.
22.	Quanto à Sr. Maria Cristina Paganini, os cálculos realizados demonstram que a parcela VBC deveria ter sido absorvida integralmente pelo reajuste ocorrido em dezembro de 2007 (peça 8, item 62) . Assim, seu ato de concessão de aposentadoria deve ser julgado ilegal, e expedida determinação à UFPR para que exclua a referida parcela. 
23.	Como os atos referentes ao Sr. Admar Moraes de Souza e à Sra. Maria Cristina Paganini deram entrada nesta Corte de Contas em 1/3/2016 (peça 3) e 29/2/2016 (peça 6) , portanto há menos de cinco anos, não se faz necessário aplicar o procedimento do contraditório e da ampla defesa previsto no Acórdão 587/2011-TCU-Plenário (rel. Min. Valmir Campelo) .
24.	Finalmente, diante dos pagamentos irregulares detectados, cumpre determinar ao órgão responsável que emitam novos atos, livres das irregularidades assinaladas.
25.	Acolho, pois, a proposta de encaminhamento da Unidade Técnica, que teve a concordância do MP/TCU, no sentido de considerar ilegais os atos referentes ao Sr. Admar Moraes de Souza e à Sra. Maria Cristina Paganini, negando-lhe o respectivo registro, e legais os demais, concedendo-lhes o registro.
	Diante das considerações aqui alinhadas, Voto por que a Segunda Câmara adote a proposta de Acórdão que ora submeto à deliberação.
TCU, Sala das Sessões Ministro Luciano Brandão Alves de Souza, em 28 de julho de 2020.
RAIMUNDO CARREIRO 
Relator